最高法院刑事判決　　　　　　九十六年度台上字第四０三九號
上　訴　人　甲○○
選任辯護人　巫宗翰律師
上　訴　人　乙○○
選任辯護人　陳適庸律師
上列上訴人等因違反毒品危害防制條例案件，不服台灣高等法院
中華民國九十六年四月三十日第二審判決（九十六年度上訴字第
七二四號，起訴案號：台灣桃園地方法院檢察署九十三年度偵字
第一八八三六號、九十四年度偵字第二九０九號），提起上訴，
本院判決如下：
    主  文
原判決撤銷，發回台灣高等法院。
    理  由
本件原判決認定：(一)、上訴人甲○○基於意圖營利販賣第一級毒
品海洛因之犯意，於民國九十三年十月二十日下午某時許，在桃
園縣龜山鄉○○路福星巷十五之一號二樓其租屋處，以新台幣（
下同）四千五百元之價格，販賣海洛因一包（毛重一公克）予何
雅燕，取得四千五百元牟利。嗣於九十三年十月二十七日下午二
時五十分許，為警在其上開租屋處內搜索查獲，扣得甲○○所有
供販賣使用之海洛因二包（驗餘淨重一‧五八公克，空包裝重０
‧六五公克）、預備供販賣使用之分裝袋七十個、毒品分裝杓三
支、電子磅秤一台、行動電話一具等物後，在製作筆錄時，因何
雅燕不知甲○○已為警逮捕，乃在抵達桃園縣龜山鄉○○路福星
巷口之7-11便利超商前，以其持用之行動電話門號000000
0000號，撥打甲○○使用之行動電話門號00000000
00號給甲○○，經警方接聽該通電話後，循線查獲。(二)、上訴
人乙○○於九十三年十一月初某日，在桃園縣桃園市○○街一六
七號四樓之二其住處內，向綽號「阿娟」之不詳真實姓名年籍成
年女子，販入不詳數量之甲基安非他命後，除供己施用外，明知
海洛因、甲基安非他命分別係第一、二級毒品，竟於九十三年十
一月十五日凌晨四時二十分許，在其住處內，基於意圖營利販賣
第一級毒品海洛因之犯意，販賣價值一千元之海洛因一包（毛重
０‧七公克）予陳正峰，同時亦基於意圖營利販賣第二級毒品甲
基安非他命之犯意，自其所有上開甲基安非他命中分裝一包毛重
二‧三公克，以二千元之代價販賣予陳正峰，而自陳正峰處取得
販賣海洛因所得一千元及販賣甲基安非他命所得二千元牟利。陳
正峰於完成交易後，離開乙○○住處不久，行經桃園縣桃園市○
○街一五五號前時，為埋伏在該處之警員查獲，並扣得其甫購入
之上開海洛因及甲基安非他命各一包，經陳正峰向警方供出係乙
○○販賣上開海洛因、甲基安非他命給伊後，警方乃於九十三年
十一月十五日晚上八時二十分許，前往陳正峰所指乙○○前開住
處外埋伏，嗣趁屋內之甲○○開門欲外出時，上前表明身分及來
意，經乙○○同意搜索後，在屋內扣得乙○○所有供販賣用之甲
基安非他命二十二包（驗餘毛重三七‧五七二公克）、杓子一支
，及乙○○所有但無證據證明係供販賣使用之海洛因空包裝袋六
只、安非他命吸食器一組、美國保誠人壽紙盒一個、行動電話一
支（內含行動電話門號0000000000號SIM 卡一枚）、
黑色紙盒一個等物，及扣得甲○○所有但無證據證明係供販賣毒
品使用之分裝袋三十只、海洛因殘渣袋七只、毒品分裝杓三支、
電子磅秤一台、行動電話一支及行動電話門號00000000
00號SIM 卡一枚、注射針筒一支、金城糕餅公司紙盒一個及白
色粉末一包（經鑑定確認不含毒品成分）等情。因而維持第一審
關於論處甲○○及乙○○販賣第一級毒品（甲○○累犯）罪刑部
分之判決，駁回上訴人等二人在第二審之上訴。固非無見。
惟查：(一)、本件依起訴書所載，檢察官舉卷附桃園縣政府警察局
搜索扣押筆錄、扣押物品目錄表為甲○○販賣海洛因之犯罪證據
，然卷附桃園縣警察局龜山分局九十三年十月二十七日之搜索、
扣押筆錄所附之扣押物品目錄表並無扣押所謂「毒品分裝杓三支
」、「電子磅秤一台」、「行動電話一具」之記載（見台灣桃園
地方法院檢察署九十四年度偵字第二九０九號偵查卷第七十八、
七十九頁），原判決事實一卻謂於九十三年十月二十七日下午二
時五十分許，為警在前開甲○○租屋處扣得甲○○預備供販賣使
用之「毒品分裝杓三支」、「電子磅秤一台」、「行動電話一具
」，並於其附表編號二為相同之記載，而據為宣告沒收之依據，
顯與卷內資料不符，自有理由矛盾之違誤。又前開卷附扣押物品
目錄表，所載扣押甲○○所有之物有「帳冊」一張，依該帳冊記
載之形式及內容所示（見同上偵查卷第七十九、九十八頁），可
懷疑與販賣毒品有關，實情如何？原審未予調查釐清，論述明白
亦有可議。(二)、原判決理由二、之(二)第1.項說明採證人陳正峰於
偵查中證稱：……伊當日是與綽號「小張」之人前往乙○○住處
，由伊將錢交給「小張」，「小張」把錢交給乙○○後，乙○○
將毒品交給「小張」，待伊與「小張」走樓梯到三樓後，「小張
」才將警方後來查獲之毒品海洛因及甲基安非他命各一包交給伊
，伊只向乙○○買過那一次毒品等語，為乙○○論罪之重要依據
。然與原判決事實二、謂乙○○於九十三年十一月十五日凌晨四
時二十分許，在其前開住處內，直接同時販賣一千元及二千元之
海洛因及甲基安非他命各一包予陳正峰牟利之認定，有不相適合
之矛盾。又原判決事實二、認定警方於九十三年十一月十五日晚
上經乙○○同意後，搜索其住處屋內，扣得乙○○所有嗣供販賣
毒品使用之甲基安非他命二十二包、「杓子一支」等物。不僅與
理由二、之(二)第4.項謂乙○○販賣毒品之犯行，又有查扣之安非
他命二十二包及裝放安非他命之空包裝袋二十二只、「杓子二支
」可資佐證之論述說明相矛盾，且於原判決維持第一審判決宣告
如原判決附表編號四扣案物品(2)所示「杓子二支」沒收之記載不
符，有判決理由矛盾之違法。(三)、原判決事實欄認定上訴人甲○
○、乙○○分別「意圖營利」販賣毒品，以及乙○○向阿娟「販
入」毒品等情，惟其理由欄並未敘明其憑以認定之證據及理由，
均嫌理由不備之違誤。(四)、上訴人行為後，刑法部分條文已於九
十四年二月二日修正公布，並自九十五年七月一日起施行。原判
決論處上訴人等二人販賣第一級毒品罪刑，然該罪法定本刑中關
於併科罰金刑之最低額部分，依修正後刑法第三十三條第五款規
定為「罰金：新台幣一千元以上，以百元計算之」，較修正前舊
法所定罰金最低額為「銀元一元以上」為重，經比較新舊法之結
果，自以修正前規定較有利於上訴人。乃原審就此部分未依刑法
第二條第一項規定為新舊法之比較適用，尚有未洽。又現行刑法
第二條第一項明文規定：「行為後法律有變更者，適用行為時之
法律。但行為後之法律有利於行為人者，適用最有利於行為人之
法律。」惟此「法律變更」與法律修正之概念有別；所謂法律變
更應係指因法律修正而「刑罰」有實質之更異而言（如修正後新
舊法法定本刑輕重變更或犯罪構成要件寬嚴不同），始有依上開
規定為準據法而比較適用新法或舊法之問題。如新舊法處罰之輕
重仍然相同（例如僅形式上修正法律用語或條次移列），並無有
利或不利之情形，即無適用上開規定為比較之餘地，自應依一般
法律適用之原則，適用現行、有效之裁判時法論處。甲○○行為
後，刑法第四十七條第一項有關累犯構成要件之規定亦經修正施
行，但甲○○係於受有期徒刑之執行完畢後，五年以內再「故意
」犯本件之罪，依修正前後新、舊刑法第四十七條第一項之規定
，均構成累犯，即無有利或不利之情形，自無適用刑法第二條第
一項為比較新舊法之問題，應適用現行有效之修正後規定論以累
犯。原判決卻說明應依修正前刑法第四十七條規定，就甲○○所
犯論以累犯，亦有可議。甲○○、乙○○上訴意旨分別指摘原判
決關於其本人部分不當，尚非全無理由，應認原判決有撤銷發回
更審之原因。又原判決認為無罪（即不另為無罪諭知）部分，因
與前述發回之有罪部分有審判不可分之關係，爰一併發回更審。
附此敘明。
據上論結，應依刑事訴訟法第三百九十七條、第四百零一條，判
決如主文。
中　　華　　民　　國　九十六　年　　七　　月  二十六  日
                      最高法院刑事第十二庭
                          審判長法官  池　啟　明
                                法官  王　居　財
                                法官  郭　毓　洲
                                法官  韓　金　秀
                                法官  黃　梅　月
      本件正本證明與原本無異
                                      書  記  官
中　　華　　民　　國　九十六　年　　七　　月  三十一  日
                                                H
